臺灣士林地方法院民事判決　　　　　　　91年度訴字第1520號
原　　　告　源鍏室內裝修設計工程有限公司
法定代理人　丙　○
訴訟代理人　蔡育霖律師
　　　　　　姚文勝律師
被　　　告　甲○○
訴訟代理人　羅瑞洋律師
複代理人　　乙○○
上列當事人間請求給付工程款事件，本院於94年9 月7 日言詞辯
論終結，判決如下：
    主  文
被告應給付原告新台幣柒拾柒萬壹仟肆佰肆拾壹元，及自民國91
年12月27日起至清償日止，每日新台幣貳佰元之滯納金。
原告其餘之訴駁回。
訴訟費用由被告負擔十分之九，餘由原告負擔。
本判決第一項，於原告以新台幣貳拾伍萬捌仟元供擔保後，得假
執行；但被告如以新台幣柒拾柒萬壹仟肆佰肆拾壹元為原告預供
擔保或將上開金額提存後，得免為假執行。
原告其餘假執行之聲請駁回。
    事實及理由
一、原告主張︰(一)兩造於民國（下同）91年4月28日簽訂工程合
    約書（下稱系爭合約），由原告承攬被告所有座落台北縣汐
    止市○○路210巷102號房屋之室內設計及裝修工程（下稱系
    爭工程），總價新台幣（下同）1,380,000元，被告先後於9
    1年5月10日、6月21日給付第1、2期工程款各414,000元予原
    告，其間被告曾要求變更追加工程項目，致增加工程款219,
    441元，而系爭工程完工後，被告於91年10月20日驗收完畢
    ，惟迄今仍未給付第3期款、尾款暨追加款共計771,441元。
    (二)被告主張系爭工程之瑕疵並非重大，原告亦願修補，惟被
    告拒絕原告修補，自不得主張減少報酬，況且修復瑕疵之費
    用至多僅需53,100元。又系爭工程因被告數度變更追加工程
    項目，且被告對於需由其進行確認之項目（如窗簾布樣、油
    漆色樣），遲至91年8月5日始確定，致諸多項目不及完工，
    被告未盡協力義務，縱系爭工程有遲延完工，亦非可歸責於
    原告，原告不負遲延責任，被告不得主張系爭合約第5條約
    定之逾期罰款及損害賠償。(三)另依系爭合約第7條約定，被
    告如未按期付款，每逾一日應給付原告工程總價款千分之一
    之滯納金，即1,380元，為此，依系爭合約之承攬關係，提
    起本訴，並聲明求為判決命：被告應給付原告771,441元，
    及自91年10月21日起至清償日止，每日1,380元之滯納金。
    並陳明願供擔保請准宣告假執行。
二、被告則以︰(一)原告所謂之追加工程款219,441元部分，經被
    告再詳加核對，始發現應為原工程項目或應原告要求而變更
    ，並非追加，原告當時所稱追加工程顯屬欺騙，原告不得請
    求；且系爭工程最後於91年10月20日驗收時，仍存有如附表
    一所示18項缺失，被告要求修補，原告拒不修補，驗收未通
    過，未完工，請求尾款之條件尚未成就。又系爭工程有多項
    瑕疵，經被告委託第3 人估價，修復費用須700,770 元，被
    告自得依民法第494 條規定請求減少報酬。(二)另依系爭合約
    第3 條約定，應於91年7 月1 日完工，惟至前述驗收時仍有
    多項瑕疵，不能認為完工，原告遲延完工，依系爭合約第5
    條約定，每逾1 日應給付被告總工程價款千分之一之罰款，
    計算至91年12月30 日 止，共為253,92 1元（1,380,000 元
    ×1/ 1000 ×184 日）。因原告遲延完工，致被告受有下列
    損害：91年7 月至12月另外租屋居住之租金損失共150,000
    元、91年7 月至9 月額外支出之工程清潔費共6,000 元、91
    年7 月至9 月未進住但仍須繳納之社區管理費共17,400元、
    額外支出之電費2,890 元等，被告亦得請求原告賠償。如原
    告得請求給付工程款，被告則以上開逾期罰款及損害賠償之
    請求主張抵銷之，被告已無需給付任何款項予原告。且被告
    於91年12月26日發予原告之存證信函已表明以前述瑕疵及遲
    延罰款抵銷工程款，在法院判決確定前，原告不得依系爭合
    約第7 條請求按日給付滯納金。又該條規定之滯納金性質應
    屬損害賠償總額預定之違約金，該條約定按日應付總工程款
    千分之一，相當於年息百分之36.5，高於法定利率甚多，應
    予酌減等語，資為抗辯。(三)並聲明：原告之訴駁回。另陳明
    如受不利益判決願供擔保請准免為假執行。
三、本件不爭執事項︰
  (一)兩造於91年4月28日簽訂系爭合約，約定由原告承攬系爭工
    程，工程總價為1,380,000元。
  (二)系爭合約第4 條約定，工程款分4 期給付，第1 至3 期為簽
    約日、工程進行至一半及完工時，須分別給付按工程總價30
    % 計算之款項414,000 元，第4 期被告須於竣工7 日內驗收
    完畢，給付餘款10% 計138,000 元暨追加減漲。被告已於91
    年5月10日、6月21日分別給付第1、2期工程款，共計828,00
    0元。其餘工程款尚未給付。
  (三)另系爭合約第5條約定「如乙方（即原告）未能於期限內完
    工，則每逾一日應付甲方總工程價款千分之一的罰款，但甲
    方（即被告）要求變更工程項目則不在此限。」；第6條約
    定「甲方如要求變更工程項目，須經雙方議定，因而增加之
    工程費用甲方同意全數支付。」；第7條約定「如甲方未能
    按期付款，乙方可經催告後10日即予停工，且每逾一日甲方
    應負乙方工程總價款千分之一的滯納金，乙方俟甲方欠款付
    清後即行復工，但完工期限得以順延，甲方不得異議。」。
  (四)原告所提出91年9月23日追加減總明細款表（即原證2，含追
    加單及追減單明細），結算之追加總金額為219,441元。
  (五)91年8 月14日被告會同原告所屬設計師進行初驗，經設計師
    製作初驗缺失表（即被證2）， 嗣後經陸續施作，包含前項
    追加減明細表之項目，最後於91年10月20日為驗收，被告主
    張工程有瑕疵而拒絕給付其餘工程款。
  (六)被告於91年11月19日發函予原告主張最後驗收不合格，並請
    求拆除瑕疵品，釐清應給付、賠償等問題。原告則於91年11
    月21日發函催告被告給付工程款，被告再於91年12月26日回
    函主張工作瑕疵、遲延等問題。
四、本件經本院與兩造整理並協議簡化之爭點為︰
  (一)被告得否再爭執雙方變更增加工程費219,441元部分？
  (二)系爭工程由無瑕疵存在？瑕疵項目？修補方法及費用？
  (三)如有前項瑕疵存在，原告得否請求尚未給付之工程款？如得
    請求，被告得否因前項瑕疵而請求減少報酬？減少金額為何
    ？
  (四)被告抵銷抗辯有無理由？
  1.原告是否有逾期完成工作之遲延情事？遲延日數？
  2.前項如成立，系爭合約第5條遲延罰款之法律性質為何？金
    額是否過高？得否酌減？
  3.被告主張租金損害150000元、工程污染清潔費6000元（91
     年7至10月）社區管理費17400元（91年7至10月、每月2900
     元）、額外電費2890元等損害賠償是否成立？
  (五)被告應否給付工程款？如被告應給付工程款，其應否按日給
    付遲延之滯納金？
  1.被告應否負工程款給付遲延責任？
  2.系爭合約第7條滯納金之法律性質為何？金額是否過高？得
    否酌減？
  茲分別論述如下︰
  (一)被告得否再爭執雙方變更增加工程費219,441元部分？
  1.按，當事人主張之事實，經他造於準備書狀內或言詞辯論時
    或在受命法官、受託法官前自認者，無庸舉證。民事訴訟法
    第279條第1項定有明文。查，原告主張系爭合約除原定工程
    外，施工期間另變更追加工程項目，增加工程款219, 441元
    乙節，業據其提出91年9月23日之追加減總明細款表（內含
    追加單、追減單明細）一份為證，而被告於92 年1月13日所
    提出之答辯狀，已明確自認原告此部分主張，及不爭執上開
    追加減總明細款表為真正，依前揭規定，原告就此部分主張
    自無庸再為舉證，堪信為真正。
  2.嗣被告至92年7月2日始提出答辯(三)狀爭執此部分事實，並抗
    辯受原告欺騙云云。惟按，自認之撤銷，除別有規定外，以
    自認人能證明與事實不符或經他造同意者，始得為之。民事
    訴訟法第279條第3項規定甚明。就此，被告僅就部分工程項
    目為個人意見之陳述，其並未舉證證明其前述自認確與事實
    不符，而原告亦不同意其撤銷自認，是以，被告自不得再爭
    執此部分事實。
  (二)系爭工程有無瑕疵存在？瑕疵項目？修補方法及費用？
  1.系爭工程於91年10月20日進行最後驗收，被告主張有如附表
    一所示瑕疵，原告則主張瑕疵非重大等語。經本院現場履勘
    結果，其中如附表一編號2 樓地板部分，以肉眼看不出明
    顯的白漆污染，編號書房牆壁油漆，看不出有剝落現象，
    編號客廳天花板部分，看不出有龜裂現象，另編號五金
    把手部分，已不存在，無從檢視，又編號所謂線路不通，
    被告配偶履勘時在場陳稱有請接音響之工人幫忙拉好了等語
    ，有本院勘驗筆錄在卷可稽，上開部分，均無法認定確有影
    響通常效用之瑕疵情事，被告抗辯上開項目之瑕疵，尚非可
    採。其餘項目則有下列情形，如附表一編號客廳短櫃部分
    ︰如同時開5 個櫃門時，木櫃會重心不穩向前傾倒，編號
    矮櫃及編號客廳短櫃部分：共6 片門，最左片凹槽中有2
    處鐵釘突出，最右片及右2 片各有1 處，編號和室掀板（
    指設在和室內可掀式的儲藏櫃）部分：其中右角落1 處輕微
    翹起、沒有完全密合，編號天花板嵌燈部分：靠東邊兩盞
    ，開燈後顯示沒有完全密合嵌入，靠西牆部分之兩盞較密合
    ，嵌燈旁天花板有裂痕（如被告所提照片8 所示），編號
    主臥室門部分：推到門框時須很用力，被告配偶自行操作時
    難以順利上鎖，由原告人員操作須用力推後可以上鎖，編號
    梳妝檯部分：桌面有刮傷痕跡（如照片10所示梳妝檯右側
    ），編號2 樓走道部分：油漆不均勻（如被告提出照片11
    所示）、編號木板階梯部分：間隙未密合，且樓梯轉彎靠
    邊處有剝離現象，編號電視櫃：左邊有缺角，編號2 樓
    更衣室衣櫃：有如被告提出照片14所示（即輕微木皮破損）
    現象，編號主臥室部分︰鋁窗外的紗窗中間兩扇關閉時無
    法密合，編號廚房廚具︰上方缺一段上飾板等，亦有本院
    勘驗筆錄足參，且為原告所不爭執，上述情形，對於櫥櫃、
    門扇等多項設置之使用便利性等均有影響，自已影響其通常
    之效用而構成系爭工程之瑕疵甚明。
  2.系爭工程雖有上列項目之瑕疵，惟客觀上以一般人通常之標
    準，應非屬於重大瑕疵，且非完全無法修補，原告並提出具
    體之修補方法及其估算之修補費用（至多共53,100元）如附
    表二所示。被告雖主張修復費用須700,770 元，並提出估價
    單影本一紙為憑，惟為原告所否認，觀之該估價單影本僅簡
    單記載拆除工程、修補工程、木作五金工程、水電工程、油
    漆工程等5 項品名，及單價、總價，並無詳細工作項目之內
    容及說明，自無從憑以作為前述瑕疵修補費用之證明，而被
    告又未能舉出任何確切之證據證明修補方法及費用確高於原
    告上開主張，其關於修補費用之主張自難憑採。
  (三)如有前項瑕疵存在，原告得否請求尚未給付之工程款？如得
    請求，被告得否因前項瑕疵而請求減少報酬？減少金額為何
    ？
  1.被告雖爭執驗收未通過，未完工，尾款條件不成就云云，惟
    工作之完成與工作有無瑕疵及是否驗收合格，係不同之概念
    ，是定作人於承攬人完成工作時，雖其工作有瑕疵，仍無解
    於應給付報酬之義務，僅定作人得定相當期限請求承攬修補
    ，如承攬人不於所定期限內修補瑕疵，或拒絕修補，或其瑕
    疵不能修補者，定作人得依民法第494 條之規定請求減少報
    酬而已；又工作已完成，尚未驗收或驗收未合格，亦不能因
    此即謂工作未完成（最高法院73年度台上字第2814號及89
    年度台上字第20 68 號判決參考）。如前所述，系爭工程業
    經最後驗收，且被告亦於92年1 月間依習俗完成新屋遷入程
    序（即俗稱入厝），其後並已實際遷入居住之情，亦為被告
    所自承，系爭工程自已完成無訛，縱有上開瑕疵，僅生瑕疵
    修補或減少報酬請求之問題，被告仍有給付工程款之義務，
    被告此部分抗辯自無足取，是以，原告得請求尚未給付之工
    程款共計771,441 元（含原約定第3 期款、尾款、追加款）
    ，堪以認定。
  2.次按，工作有瑕疵者，定作人得定相當期限，請求承攬人修
    補之。承攬人不於前項期限內修補者，定作人得自行修補，
    並得向承攬人請求償還修補必要之費用。民法第493條第1、
    2 項定有明文；又承攬人不於前條第1項所定期間內修補瑕
    疵，或依前條第3項之規定拒絕修補或其瑕疵不能修補者，
    定作人得解除契約或請求減少報酬。民法第494條前段亦有
    明文。是因工作有瑕疵主張減少報酬，依前述規定必定作人
    定期催告承攬人修補，承攬人不於所定期限內修補瑕疵，或
    拒絕修補，或其瑕疵不能修補者，始得為之（最高法院52
    年度台上字第2726號判決要旨參考）。被告雖抗辯其要求修
    補，原告拒不修補云云，惟原告否認其有拒絕修補之情事，
    經核，兩造於91年10月20日驗收後，被告於91年11月19日寄
    予原告之存證信函主張驗收不合格，並請求拆除原告瑕疵品
    等情，已如前述，其已表明拒絕原告修補瑕疵之意思，而被
    告又未能舉證其確已定相當期限請求原告修補，而原告不於
    期限內修補，或修補費用過鉅原告拒絕修補，或者上開瑕疵
    確屬不能修補，則被告主張依上揭規定，得請求減少報酬云
    云，即非有據。而被告既不得請求減少報酬，則關於應減少
    金額之爭點，即無再予論述之必要，附此敘明。
  (四)被告抵銷抗辯有無理由？
  1.原告是否有逾期完成工作之遲延情事？遲延日數？
    查，系爭合約固約定完工期限為91年7月1日，惟觀諸前揭系
    爭合第5條及第6條之約定內容（參見三、不爭執事項之(三)）
    ，可知在變更追加工程之情形，應經雙方另行議定，約定工
    程項目、增加費用及變更追加後之工期，如就變更追加後之
    完工期限未為約定者，性質上已變更屬於給付無確定期限之
    債，依民法第229條第2項規定，須經催告而未為給付，自受
    催告時起，始負遲延責任。本件系爭工程之追加減總明細款
    表係91年9月23日所製作，而其內工程減、增項目繁多，遍
    及各類型之工程，足見施作期間確有甚多變更減增之情形，
    而原約定工程內容與減、增變更追加之工程乃整體不可分，
    是以原定工程期限自已變更，而被告並未主張及舉證變更追
    加工程後約定之完工期限為何，參諸前述說明，整體工程期
    限即應變更屬無確定之期限，而被告又未舉證已定相當之期
    限催告原告完工而未履行，原告自無遲延責任可言。被告抗
    辯原告遲延逾期完工乙節，尚不足憑採。
  2.原告既無遲延完工之責任，則有關系爭合約第5條遲延罰款
    之法律性質及應否酌減之爭點，以及被告主張租金等遲延損
    害賠償責任是否成立之爭點，均無再予論述之必要。
  (五)被告應否給付工程款？如被告應給付工程款，其應否按日給
    付遲延之滯納金？
  1.依系爭合約第4 條約定，被告應於驗收完畢給付工程餘款暨
    追加款，承前所述，系爭工程業已最後驗收，被告尚有包含
    追加之工程款共計771,441 元未給付，被告前述請求減少價
    金及抵銷之抗辯均無理由，無從扣抵應給付之金額，被告自
    應給付原告上開工程款，其未為給付，即應負工程款給付遲
    延之責任。
  2.關於原告請求被告按日給付工程款遲延之滯納金部分，按，
    當事人得約定債務人於債務不履行時，應支付違約金。違約
    金，除當事人另有訂定外，視為因不履行而生損害之賠償總
    額。其約定如債務人不於適當時期或不依適當方法履行債務
    時，即須支付違約金者，債權人除得請求履行債務外，違約
    金視為因不於適當時期或不依適當方法履行債務所生損害之
    賠償總額。民法第250 條定有明文。系爭合約第7 條約定「
    如甲方未能按期付款，乙方可經催告後10日即予停工，且每
    逾一日甲方應負乙方工程總價款千分之一的滯納金」之內容
    ，乃約定定作人未於適當時期履行工程款給付義務時，應支
    付承攬人一定之款項，性質上應屬損害賠償額預定之違約金
    。原告本於該條規定，請求工程款給付遲延之滯納金自屬有
    據，惟就滯納金之起算日，原告雖主張自91年10月21日即驗
    收翌日起算，然而，依系爭合約第7 條內容觀之，解釋上，
    定作人未按期付款時，應經承攬人催告後，始得請求滯納金
    為是。本件原告於91年11月21日發函催告被告給付工程款，
    惟原告並未提出該催告函何時送達被告之證明，而被告係於
    91年12月26日寄發存證信函回覆原告上開催告函，應認其至
    遲於91年12月26日當日收受原告之催告，是以本件滯納金之
    請求，應自被告收受原告上開催告翌日、即91年12月27日（
    本件起訴狀繕本送達翌日亦同為此日）始得起算。
  3.再按，債務已為一部履行者，法院得比照債權人因一部履行
    所受之利益，減少違約金。又約定之違約金額過高者，法院
    得減至相當之數額。民法第251 條、第252 條分別規定甚明
    。系爭合約第7 條所約定滯納金之計算，係每逾一日按工程
    總價款千分之一比例計算，原告主張依原定工程總價1,380,
    000 元計算，每日為1,380 元，被告則抗辯金額過高應予酌
    減等語。經核，工程款債務係屬金錢給付，而金錢給付遲延
    所生之損害，通常主要為利息之損失，就應付利息之債務，
    民法第203 條所規定之法定利率為年息百分之5 ，同法第20
    5 條所定最高利率限制則為年息百分之20，系爭合約第7 條
    所約定每日千分之一之比例，相當於年息百分之36.5之利率
    ，相較於前述法定利率及上限規定之比率，顯然甚高，自非
    妥適。又本件被告已給付部分之工程款，僅部分未履行，以
    原定工程總價為計算基準，亦屬失衡。本院依一般客觀事實
    、社會經濟狀況、當事人所受損害情形，及債務人若能如期
    履行時，債權人所得享受之一切利益等衡量標準綜合審酌，
    認應以本件尚未給付之工程款金額即771,441 元為基礎，按
    相當於法定利率2 倍之比例計算，再取其百位整數為每日20
    0 元（771,441x5/100x2 ÷365=211 ，百位以下捨去），作
    為滯納金之給付標準，較屬相當，逾此範圍之金額核屬過高
    ，應予酌減。
五、從而，原告依系爭合約之承攬契約關係，請求被告給付771,
    441 元，及自91年12月27日起至清償日止，每日200 元之滯
    納金，為有理由，應予准許。逾此範圍之請求，則無理由，
    應予駁回。
六、兩造分別陳明願供擔保，請求宣告假執行或免為假執行，經
    核，均無不合，茲分別酌定相當擔保金額准許之。至原告其
    餘假執行之聲請，則因訴之駁回而失所附麗，應併予駁回。
七、本件判決基礎已臻明確，兩造其餘攻擊防禦方法及訴訟資料
    經本院審酌後，核與判決不生影響，無一一論述之必要，附
    此敘明。
八、據上論結：本件原告之訴為一部有理由，一部無理由，依民
    事訴訟法第390 條第2 項、第392 條第2 項、第79條，判決
    如主文。
中　　華　　民　　國　　94　　年　　9 　　月　　30　　日
                  民事第二庭  法  官  施月燿
以上正本證明與原本無異。
如對本判決上訴須於判決送達後20日內向本院提出上訴狀。
中　　華　　民　　國　　94　　年　　10　　月　　4 　　日
                              書記官  韓金發
附表一︰（原告主張瑕疵缺失表）
┌──┬─────────────────────┬────────────┐
│編號│          項               目             │備註相片（含92.11.28陳報│
│    │                                          │狀補充位置）            │
├──┼─────────────────────┼────────────┤
│  │2樓地板白漆污染                           │1、2，指2樓走廊部分     │
├──┼─────────────────────┼────────────┤
│  │客廳短櫃重心不穩，會傾倒                  │3，短櫃即指編號之短櫃 │
├──┼─────────────────────┼────────────┤
│  │矮櫃面板螺螺釘凸出（六片門有四片）        │4-11                    │
├──┼─────────────────────┼────────────┤
│  │五金把手刮痕嚴重                          │12，指儲藏室            │
├──┼─────────────────────┼────────────┤
│  │和室掀板尖角嚴重翹起                      │13                      │
├──┼─────────────────────┼────────────┤
│  │書房牆面油漆剝落                          │14、15                  │
├──┼─────────────────────┼────────────┤
│  │多處天花板嚴重龜裂                        │16，指客廳              │
├──┼─────────────────────┼────────────┤
│  │客廳天花板四盞嵌燈安裝粗劣、天花板破裂    │17-20                   │
├──┼─────────────────────┼────────────┤
│  │臥室房門無法上鎖                          │21，指主臥房            │
├──┼─────────────────────┼────────────┤
│  │梳妝檯桌面嚴重刮傷                        │22，指主臥房梳妝檯      │
├──┼─────────────────────┼────────────┤
│  │油漆不均勻                                │23，指1樓客房、樓梯間、 │
│    │                                          │    2樓走到、客房及書房 │
├──┼─────────────────────┼────────────┤
│  │木板階梯間隙填平龜裂                      │24-26                   │
├──┼─────────────────────┼────────────┤
│  │電視櫃缺角毀損                            │27-28                   │
├──┼─────────────────────┼────────────┤
│  │二樓更衣室木板破損                        │29-30                   │
├──┼─────────────────────┼────────────┤
│  │油漆施工不確實                            │31-33，指全部油漆均有不 │
│    │                                          │       均勻現象         │
├──┼─────────────────────┼────────────┤
│  │主臥室新作鋁窗滲水                        │34                      │
├──┼─────────────────────┼────────────┤
│  │線路不通                                  │指第4台線路在客廳及儲藏 │
│    │                                          │室間未拉線              │
├──┼─────────────────────┼────────────┤
│  │廚具頂端未固定                            │35                      │
└──┴─────────────────────┴────────────┘
